【裁判字號】    97,訴,508
【裁判日期】    970903
【裁判案由】    區域計畫法
【裁判全文】
臺北高等行政法院判決
                                  97年度訴字第00508號
                              .
原      告  甲○○○
被      告  桃園縣政府
代  表  人  乙○○縣長）住同.
訴訟代理人  丙○○
上列當事人間因區域計畫法事件，原告不服內政部中華民國97年
1 月30日台內訴字第0960197478號（案號：0000000000）訴願決
定，提起行政訴訟。本院判決如下：
    主  文
原告之訴駁回。
訴訟費用由原告負擔。
    事  實
壹、事實概要：
    緣原告所有坐落於桃園縣平鎮市○○段東勢小段340 地號特
    定農業區農牧用地土地（下稱系爭土地），經桃園縣平鎮市
    公所於民國（下同）96年8 月14日赴該址稽查，發現現場回
    填不明土方及堆置不明土方，面積約4,400 平方公尺，該公
    所並以96年9 月5 日平市民字第0960029916號函向被告查報
    ，被告以96年9 月6 日府地用字第0960300508號函請原告於
    文到1 個月內陳述意見，經原告於96年10月3 日陳述書陳述
    為改良土地地質，經置少量乾淨土方以便實施土壤改良。被
    告安排各相關單位於96年10月22日赴該址會勘，發現現場填
    土、整地，面積約4,400 平方公尺，會勘結論：違規部分依
    區域計畫法裁處，請即停止非法使用，並於3 個月內依法申
    請核准恢復原容許項目使用。被告據以認定原告未經核准擅
    自填土、整地，違反區域計畫法第15條第1 項規定，依同法
    第21條第1 項規定，以96年10月30日府地用字第0960364751
    號裁處書（下稱原處分）處原告新台幣（下同）9 萬元罰鍰
    ，並停止非法使用，3 個月內依法申請恢復土地容許使用項
    目。原告不服，提起訴願，經遭駁回，遂向本院提起行政訴
    訟。
貳、兩造聲明：
一、原告聲明：
    訴願決定及原處分均撤銷。
二、被告聲明：
    原告之訴駁回。
參、兩造之陳述：
一、原告主張之理由：
(一)原告「農地農用」，要無適用區域計畫法及非都市土地使用
    管制規則之餘地：
１、按「所謂違反區域計畫法第15條第1 項之管制使用土地者，
    係指行為人在區域計畫範圍內已劃定使用分區並編定各種使
    用地之地區，擅自違反該管制使用土地而言。如該區域計畫
    範圍內之土地，僅劃定為山坡地保育之使用分區，尚未完成
    使用類別之編定，而有擅自開發、利用或建築者，除應依山
    坡地保育利用條例、建築法、水土保持法或其他相關法規處
    理外，要無適用上述區域計畫法及非都市土地使用管制規則
    之餘地。」最高行政法院判字第2437號判決參照。行為人擅
    自違反在區域計畫範圍內已劃定使用分區並編定各種使用地
    地區之管制而言。經查，系爭土地經劃定使用並編定使用地
    類別為「特定農業區農牧用地」，且原告於系爭土地「農作
    使用」，並未違反區域計畫範圍內已劃定使用分區並編定各
    種使用地地區之管制。
２、系爭土地規定為「特定農業區農牧用地」，容許使用項目為
    農作、農舍或農業設施使用，免經申請許可使用細項為農作
    使用、農家住宅、農舍附屬設施、農產品之零售、農作物生
    產資材及日用品零售：
    按「區域計畫公告實施後，不屬第11條之非都市土地，應由
    有關直轄市或縣（市）政府，按照非都市土地分區使用計畫
    ，製定非都市土地使用分區圖，並編定各種使用地，報經上
    級主管機關核備後，實施管制。變更之程序亦同。其管制規
    則，由中央主管機關定之。」「本規則依區域計畫法第15條
    第1 項規定訂定之。」「非都市土地經劃定使用分區並編定
    使用地類別，應依其容許使用項目及許可使用細目使用。各
    種使用地容許使用項目、許可使用細目及其附帶條件如附表
    1 。」區域計畫法第15條第1 項、非都市土地使用管制規則
    第1 條、第6 條第1 項、第6 項定有明文。亦即非都市土地
    經劃定使用並編定使用地類別，應依非都市土地使用管制規
    則第6 條第1 項、第6 項附表1 規定容許使用項目及許可使
    用細目使用。經查，系爭土地經劃定使用並編定使用地類別
    為「特定農業區農牧用地」，系爭土地容許使用項目為農作
    、農舍或農業設施使用，免經申請許可使用細目則有農作使
    用、農家住宅、農舍附屬設施、農產品之零售、農作物生產
    資材及日用品零售、．．．應可認定。
３、系爭土地向為農作使用：
    系爭土地原告從來種植蔬菜、香蕉、木瓜等農作物，收成自
    用或零售，可參酌桃園縣政府地方稅務局中壢分局就系爭土
    地向課田賦。因系爭土地係四鄰土地中地勢最低窪之處，每
    逢颱風、淹大水，四鄰垃圾、動物屍體全數漂流至原告土地
    ，滋生大量紅螞蟻，破壞原告種植農作物，且原告膝蓋衰退
    ，無力一再處理，始委託他人翻土、填土、整地（墊高土地
    ），以期改良土壤，續為農作使用，原告依區域計畫法規定
    ，將系爭土地作為農用，且依非都市土地使用管制規則第6
    條第1 項、第6 項附表1 第5 項農牧用地：免經申請許可使
    用細目則有農作使用、農家住宅、農舍附屬設施、農產品之
    零售、農作物生產資材及日用品零售．．．等項目，因原告
    翻土、填土、整地，以期改良土壤，本為農作使用，係屬免
    經申請許可使用之項目。
４、原告改良土壤後，立即投入人力栽種蔬菜，確實續為農作使
    用，並無非法使用。
(二)桃園縣政府地方稅務局現場勘查仍符合農業使用：
    桃園縣政府地方稅務局中壢分局依土地稅法第14條規定，應
    自97年起改課地價稅，經原告申請現場勘察，經桃園縣政府
    地方稅務局中壢分局以97年2 月1 日桃稅壢地字第09700008
    26號函認定現場勘查仍符合農業使用，核與土地稅法第22條
    規定尚無不合，自97年起准予課徵田賦等語，益證原告農地
    農用。
(三)內政部依行政院農業委員會94年5 月6 日農企字第09401218
    49號函釋不得作為處罰依據：
１、按「對人民違反行政法上義務之行為予以裁罰性之行政處分
    ，涉及人民權利之限制，其處分之構成要件與法律效果，應
    由法律定之，法律雖得授權以命令為補充規定，惟授權之目
    的、範圍及內容必須具體明確，然後據以發布命令，方符憲
    法第23條之意旨。」司法院釋字第402 號解釋著有明文。
２、行政處分之構成要件與法律效果，應以法律定之。查：
(1)、被告依區域計畫法及非都市土地使用管制規則之規定課予原
    告罰鍰，未依法律規定作成之處分，顯係違法。
(2)、被告及內政部爰行政院農業委員會94年5 月6 日農企字第09
    40121849號函釋作為處分依據，然本件函釋非依據區域計畫
    法發布之授權命令，則被告依前開函釋作成原處分，無法律
    或法律授權之依據，應為違法。
(3)、原告未回填任何砂石、磚瓦、混凝土或其他有害物質等。
(四)被告明顯「增加法所無之限制」：
    非都市土地使用管制規則第6 條規定及附表1 未見「農牧用
    地免經申請許可使用農作使用、需經目的事業主管機關、使
    用地主管機關及有關機關許可得採取當地土石、臨時堆置收
    納營建剩餘土石方」規定，顯見被告明知系爭土地為「農牧
    用地免經申請許可使用農作」，竟課以原告「必需經有關機
    關許可始得採取當地土石、臨時堆置收納營建剩餘土石方」
    ，被告所為處分明顯「增加法所無之限制」（司法院釋字第
    268 、406 、413 、469 、566 、569 、581 、576 號號解
    釋意旨參照），更明顯侵害原告憲法所保障之自由與權利。
(五)請命被告提出具體裁罰標準與計算方式供參，是否有不合法
    、逾越授權或違反關聯性情事：
    按「違反第15條第1 項之管制使用土地者，由該管直轄市、
    縣（市）政府處新台幣6 萬元以上30萬元以下罰鍰，並得限
    期令其變更使用、停止使用或拆除其地上物恢復原狀。前項
    情形經限期變更使用、停止使用或拆除地上物恢復原狀而不
    遵從者，得按次處罰，並停止供水、供電、封閉、強制拆除
    或採取其他恢復原狀之措施，其費用由土地或地上物所有人
    、使用人或管理人負擔。前2 項罰鍰，經限期繳納逾期不繳
    納者，移送法院強制執行。」區域計畫法第21條定有明文。
    被告以原告違反區域計畫法處以9 萬元罰鍰，然原告農地農
    用，種植作物供自己食用並有些許零售，且原告無收入，被
    告裁罰如此高額罰鍰致原告無法負擔，究係以系爭土地面積
    計算，回填土方計算，亦或是原告應向被告申請採購土方價
    格計算。
(六)被告未舉實證證明因原告填土高度明顯高於毗鄰，以致現場
    有阻礙排灌水系統之情事，被告主張無足可採。
二、被告主張之理由：
(一)原告稱「農地農用」要無適用區域計畫法及非都市土地使用
    管制規則之餘地部分：
    按「區域計畫公告實施後，不屬第11條之非都市土地，應由
    有關直轄市或縣 (市)政 府，按照非都市土地分區使用計畫
    ，製定非都市土地使用分區圖，並編定各種使用地，報經上
    級主管機關核備後，實施管制。．．．」「違反第15條第1
    項之管制使用土地者，由該管直轄市、縣（市）政府處新台
    幣6 萬元以上30萬元以下罰鍰，並得限期令其變更使用、停
    止使用或拆除其地上物恢復原狀。」「非都市土地使用分區
    劃定及使用地編定後，由直轄市或縣 (市)政 府管制其使用
    ，並由當地鄉（鎮、市、區）公所隨時檢查，其有違反土地
    使用管制者，應即報請直轄市或縣（市）政府處理。」「非
    都市土地經劃定使用分區並編定使用地類別，應依其容許使
    用項目及許可使用細目使用。」區域計畫法第15條第1 項、
    第21條第1 項、非都巿土地使用管制規則第5 條第1 項、第
    6 條第1 項前段定有明文。系爭土地屬非都市土地，經被告
    編定為特定農業區農牧用地，其使用即應受區域計畫法、非
    都市土地使用管制規則等相關規定管制。另依非都巿土地使
    用管制規則第6 條第3 項規定，農牧用地免經申請許可作農
    作使用符合規定，惟原告於系爭土地擅自填土整地，其土方
    係含磚瓦、混凝土及石頭，經被告認定已非屬農業使用（即
    原告所稱農地農用），復依同條項規定，農牧用地得採取當
    地土石臨時堆置收納、營建剩餘土石方，惟需經目的事業主
    管機關、使用地主管機關及有關機關許可，然原告並未依相
    關規定提出申請許可，系爭土地既非農地農用，稱無適用區
    域計畫法及非都市土地使用管制規則之餘地，顯對法令有所
    誤解。
(二)原告指系爭土地向為農作使用部分：
    依行政院農業委員會頒農業用地作農業使用認定及核發證明
    辦法第7 條規定略以：「農業用地有下列各款情形之一者，
    不得認定為作農業使用：1 、現場有阻斷排灌水系統等情事
    者。2 、現場堆置與農業經營無關或妨礙耕作之障礙物、砂
    石、廢棄物者。．．．」，及該會94年5 月6 日農企字第09
    40121849號函示「農業用地填土之來源應為適合種植農作物
    之土壤不得為砂石、磚瓦、混凝土或其他有害物質等。」原
    告稱系爭土地向為種植蔬果供自用及零售，縱屬曾經是實，
    惟桃園縣平鎮市公所96年9 月3 日受理民眾檢舉現場查勘及
    被告96年10月22日邀集相關單位現場會勘，現場除土堆林立
    外，所填之土壤含磚瓦、混凝土及石頭，且填土高度已明顯
    高於毗鄰用地；依行政院農業委員會上揭辦法規定及函示，
    系爭土地除填不適合種植農作物之土壤外，也造成現場有阻
    斷排、灌水系統之情事，非如原告所陳翻土、填土、整地以
    期改良土壤續為農作使用。另原告所陳，被告依非依據區域
    計畫法發布之授權命令之農委會函釋作成本件處分之依據，
    亦有所誤解。另由原告於訴願時所附96年11月18日暨11月22
    日所攝照片可證，除現場已整平外，其填土高度仍明顯高於
    路基及毗鄰用地（相片中燈桿一半已被填土覆蓋），而阻斷
    排灌水系統，故認定非作農業使用，是仍違反上述規定。
(三)另原告所陳改良土壤後續為農作使用，並經桃園縣地方稅務
    局中壢分局以97年2 月1 日桃稅壢地字第0970000826號函認
    定現場勘查符合農作使用。惟系爭土地倘確經該局依法認定
    符合農作使用，亦係原告依被告96年10月30日裁處書主文(二)
    停止非法使用及(三)3 個月內依法申請恢復土地容許使用項目
    事後之所為，要不得以經桃園縣地方稅務局中壢分局勘查時
    符合農作使用，即推翻桃園縣平鎮市公所96年9 月3 日現場
    勘查及被告96年10月22日現場會勘當時未作農用之事實。
(四)系爭土地原告既非作農作使用，違反區域計畫法第15條及非
    都市土地使用管制規則第6 條規定，事證明確，復依區域計
    畫法第21條暨桃園縣違反土地使用管制規則罰鍰裁量標準第
    2 點第1 項、第2 項規定，就原告違反土地使用管制行為（
    違規面積約4,400 平方公尺）處罰鍰9 萬元，並無違誤或不
    當。
    理  由
壹、兩造不爭之事實及兩造爭點：
    如事實概要欄所述之事實，業據提出桃園縣平鎮市公所96年
    9 月5 日平市民字第0960029916號函（向被告查報）、被告
    96年9 月6 日府地用字第0960300508號函（請原告陳述意見
    ）、原告96年10月3 日陳述書、被告96年10月22日會勘紀錄
    、現場照片、原處分為証，為兩造所不爭執，堪信為真，兩
    造爭點厥為：
一、系爭土地是否為農作使用？
二、原處分是否違反法律保留原則？
貳、本院之判斷：
一、本件應適用之法條與法理：
（一）區域計畫法第15條第1 項規定：「區域計畫公告實施後，
      不屬第11條之非都市土地，應由有關直轄市或縣（市）政
      府，按照非都市土地分區使用計畫，製定非都市土地使用
      分區圖，並編定各種使用地，報經上級主管機關核備後，
      實施管制。變更之程序亦同。其管制規則，由中央主管機
      關定之。」
（二）區域計畫法第21條規定：「違反第15條第1 項之管制使用
      土地者，由該管直轄市、縣（市）政府處新台幣6 萬元以
      上30萬元以下罰鍰，並得限期令其變更使用、停止使用或
      拆除其地上物恢復原狀。前項情形經限期變更使用、停止
      使用或拆除地上物恢復原狀而不遵從者，得按次處罰，並
      停止供水、供電、封閉、強制拆除或採取其他恢復原狀之
      措施，其費用由土地或地上物所有人、使用人或管理人負
      擔。前2 項罰鍰，經限期繳納逾期不繳納者，移送法院強
      制執行。」。
（三）非都市土地使用管制規則第5 條第1 項規定：「非都市土
      地使用分區劃定及使用地編定後，由直轄市或縣（市）政
      府管制其使用，並由當地鄉（鎮、市、區）公所隨時檢查
      ，其有違反土地使用管制者，應即報請直轄市或縣（市）
      政府處理。」
（四）非都市土地使用管制規則第6 條第1 項規定：「非都市土
      地經劃定使用分區並編定使用地類別，應依其容許使用之
      項目及許可使用細目使用。」
（五）非都市土地使用管制規則第6 條第2 項規定：「前項容許
      使用及臨時性設施，其他法律有禁止或限制使用之規定者
      ，依其規定。」
（六）非都市土地使用管制規則第6 條第3 項規定：「各種使用
      地容許使用之項目、許可使用細目及其附帶條件如附表1
      。」
二、系爭土地並非供農作使用：
（一）按農業發展條例第3 條第12款規定：「本條例用辭定義如
      下：．．．農業使用：指農業用地依法實際供農作、森林
      、養殖、畜牧、保育及設置相關之農業設施或農舍等使用
      者。但依規定辦理休耕、休養、停養或有不可抗力等事由
      ，而未實際供農作、森林、養殖、畜牧等使用者，視為作
      農業使用。」，又行政院農業委員會頒農業用地作農業使
      用認定及核發證明辦法第7 條規定略以：「農業用地有下
      列各款情形之一者，不得認定為作農業使用：1 、現場有
      阻斷排灌水系統等情事者。2 、現場堆置與農業經營無關
      或妨礙耕作之障礙物、砂石、廢棄物者。．．．」，及同
      會94年5 月6 日農企字第0940121849號函釋稱「農業用地
      填土之來源應為適合種植農作物之土壤，不得為砂石、磚
      瓦、混凝土或其他有害物質等」，與前揭立法意旨相符，
      行政機關予以適用，自屬適法。
（二）本件被告偕相關單位於96年10月22日赴系爭土地會勘，發
      現現場除土堆林立外，所填之土係含磚瓦、混凝土及石頭
      之土方，且填土高度明顯高於毗鄰用地（相片中燈桿一半
      已被填土覆蓋），而阻斷排灌水系統，此有現場會勘紀錄
      、彩色照片附卷可稽，系爭土地顯係供「堆置收納營建剩
      餘土石方」之非農業使用。至於原處分後系爭土地地況已
      有改變，桃園縣政府地方稅務局中壢分局97年2 月1 日桃
      稅壢地字第0970000826號函認定現場勘查仍符合農業使用
      ，自97年起准予課徵田賦一節，為原處分以後所發生之事
      實，自不足以証明原處分當時系爭土地係供農業使用，原
      告主張尚無足採。
三、原處分並未違反法律保留原則：
    本件系爭土地並非供農業使用，且其堆置建築剩餘土石未經
    許可，自屬違反區域計畫法第15條及非都市土地使用管制規
    則第6 條規定，原處分依區域計畫法第21條予以裁罰，自未
    違反法律保留原則。
四、按桃園縣違反土地使用管制規則罰鍰裁量標準第2 點第1項
    、第2 項規定「違反區域計畫法第15條第1 項之管制使用土
    地，其違規面積未滿1500平方公尺者，處新台幣六萬元罰鍰
    。」、「每增加1000平方公尺，加處罰鍰新台幣壹萬元，其
    畸零之數不滿1000平方公尺者，以1000平方公尺計算。」，
    本件原處分以原告違反土地使用管制行為（違規面積約4,40
    0 平方公尺）處罰鍰9 萬元，並停止非法使用，3 個月內依
    法申請恢復土地容許使用項目，自無違誤。
五、從而，原處分並無不法，訴願決定予以維持，亦稱正確。原
    告徒執前詞，訴請撤銷，為無理由，應予駁回。
參、兩造其餘攻擊防禦方法均與本件判決結果不生影響，故不逐
    一論述，併此敘明。
據上論結，本件原告之訴為無理由，爰依行政訴訟法第98條第1
項前段，判決如主文。
中    華    民    國    97    年    9     月    3     日
                    臺北高等行政法院第二庭
                              審判長法  官  徐瑞晃
                                    法  官  蕭惠芳
                                    法  官  畢乃俊
上為正本係照原本作成。
如不服本判決，應於送達後20日內，向本院提出上訴狀並表明上
訴理由，如於本判決宣示後送達前提起上訴者，應於判決送達後
20日內補提上訴理由書（須按他造人數附繕本）。
中    華    民    國    97    年    9     月    3     日
                                    書記官  簡信滇


司法院資訊處製作；財團法人民間司法改革基金會備份。
